【裁判字號】    93,簡上,76
【裁判日期】    951031
【裁判案由】    拆屋還地
【裁判全文】
臺灣新竹地方法院民事判決              93年度簡上字第76號
上  訴  人    申○○
                      之1
訴訟代理人    林思銘律師
複 代 理人    龔正文律師
              甲○○
              廖靜宜
被 上 訴人    巳○○○（曾泉嶽繼承人）
              辛○○（曾泉嶽繼承人）
              辰○○（曾泉嶽繼承人）
              戊○○（曾泉嶽繼承人）
共      同
訴訟代理人    沈宏裕律師
複 代 理人    未○○
受訴訟告知人  午○○（曾新鵠繼承人）
              丙○○（曾新鵠繼承人）
              壬○○（曾新鵠繼承人）
              丑○○（曾新鵠繼承人）
              癸○○（曾新鵠繼承人）
              庚○○（曾新鵠繼承人）
              丁○○（曾新鵠繼承人）
              卯○○（曾新鵠繼承人）
              己○○（曾新鵠繼承人）
              寅○○（曾新鵠繼承人）
              子○○（曾新鵠繼承人）
              乙○○（曾新鵠繼承人）
上列當事人間因請求拆屋還地事件，上訴人對於民國93年7月16
日本院竹東簡易庭92年度竹東簡字第106號第一審判決提起上訴
，本院於95年10月25日言詞辯論終結，判決如下：
    主      文
原判決廢棄。
上開廢棄部分，被上訴人在第一審之訴及假執行之聲請均駁回。
第一審、第二審訴訟費用由被上訴人負擔。
    事實及理由
一、事實摘要：
(一)、被上訴人主張：
１、緣坐落於新竹縣峨眉鄉○○段富興小段（下同）第196之13
    地號土地為被上訴人所有，詎上訴人無合法權源，自民國80
    年起，占有前開地號土地並在其上擅自搭蓋加強磚造二層樓
    房及地上物，嗣經測量後，發現上訴人興建地上物之後院圍
    牆亦占用到被上訴人所有同段同小段第196之12地號土地（
    與前所述之第196之13地號土地，以下均稱系爭土地），而
    無權占用之位置及面積如原審複丈成果圖標示Ａ、Ｂ、Ｃ、
    Ｄ、Ｅ所示（占用面積分別為127平方公尺、8平方公尺、47
    平方公尺、25平方公尺及5平方公尺）。
２、系爭土地為已登記之不動產，並無消滅時效之適用，被上訴
    人未曾提出返還之請求或異議，並不代表有默示同意上訴人
    使用系爭土地。另上訴人雖提出訴外人林傳金與被上訴人之
    父親曾新鵠於39年所書立之土地交換證書，惟該土地交換證
    書上「曾新鵠」之印章係偽造，且其內容文字多所脫落，語
    意不明，無法確認當事人真意為何，被上訴人否認其真正，
    又該土地交換證書內所謂被上訴人之父曾新鵠所有之系爭土
    地地目為田，依法不能分割，依當時法律也不可以轉讓給非
    自耕農民，且證書所稱第219、220地號土地非訴外人林傳金
    所有，訴外人林傳金既無處分權，被上訴人之父曾新鵠豈會
    與其訂立分割土地交換契約。
３、退步言之，縱被上訴人曾新鵠與訴外人林傳金曾有交換土地
    使用之議，參諸該土地交換證書內所謂要交換之土地，訴外
    人林傳金所有之第200地號土地於81年5月23日完成繼承登記
    旋即於同年8月10日買賣移轉登記予訴外人鍾錦豐，另第三
    人何阿貞所有之第219、220地號土地則分別於68年8月25日
    及76 年6月8日先後出賣予訴外人林枝美，而系爭土地則於
    40年9 月14日移轉登記予被上訴人，若上訴人主張土地交換
    使用之性質為所有權之交換，為何雙方均移轉所有權予他人
    ，足見雙方並無所有權交換之意思，至於雙方是否有互借交
    換使用情事，由於39年間被上訴人年僅16歲，在台北求學，
    畢業後續在台北就業，並不知悉，亦未曾聽聞父母提及，縱
    有互借交換使用情形，此土地交換使用之性質應屬互為租賃
    或使用借貸關係，非為互易，蓋被上訴人之父曾新鵠係以鄰
    居之誼同意以系爭土地交換訴外人林傳金所有坐落於新竹縣
    峨眉鄉○○段富興小段第200、220地號土地交換使用，但絕
    無以地易地之意，上訴人辯稱本件係訴外人林傳金與被上訴
    人之父曾新鵠互易而取得系爭土地，顯與實情不符。
４、承上，被上訴人之父曾新鵠與訴外人林傳金間既僅為土地交
    換使用，則訴外人林傳金之繼承人林枝美雖於69年間出賣系
    爭土地予上訴人，所買賣者應僅為「土地使用權」，其性質
    則屬債權契約，基於債之相對性，上訴人亦不得以其與訴外
    人林傳金之繼承人間之債權契約，對於系爭土地之所有權人
    即被上訴人主張有權占有，此亦為物權優先之當然法理，因
    此本件交換土地使用之約定原成立於被上訴人之父曾新鵠與
    訴外人林傳金間，嗣由被上訴人及訴外人林傳金之繼承人即
    訴外人林枝美繼受取得，雖訴外人林枝美於69年間將系爭土
    地之使用權售予上訴人，對於被上訴人仍不生效力。
５、上訴人另辯稱：被上訴人已明確同意上訴人建屋居住，並立
    有同意書云云，惟被上訴人從未同意上訴人在系爭土地上興
    建房屋，同意書上之簽名蓋章，均非被上訴人之簽章，該同
    意書顯屬偽造。是上訴人提出之土地交換證書既非真正，自
    無上訴人所指之土地交換之情，且被上訴人亦未同意上訴人
    在系爭土地上興建房屋，上訴人復無法證明有合法占有權源
    ，被上訴人自得依民法第767條之規定，請求上訴人拆屋還
    地。並聲明：(一)上訴駁回；(二)訴訟費用由上訴人負擔。
(二)、上訴人則以：
１、其於系爭土地上所建築之房屋完竣使用迄今已逾二十年，其
    間被上訴人從未曾提出返還之請求或任何異議，被上訴人自
    已喪失法律上之請求權時效。上訴人取得系爭土地之占有，
    乃緣於39年3月23日，被上訴人之先父曾新鵠與訴外人林傳
    金2人間基於有利於各自從事製茶及製繩業生產場所之需，
    乃共同約定以被上訴人之父曾新鵠所有第196之2地號（嗣於
    47年12月25日因分割轉載登記為第196之12、13地號）部分
    小道內旱地1筆，與訴外人林傳金所有第200、220地號土地
    全部另加訴外人何阿貞（即林傳金繼父）所有第219地號土
    地全部共3筆互視為等值之交換，惟礙於法令，未能即時辦
    理產權互易登記，然均殷實依約將言明交換相互點交各自管
    用迄今。
２、被上訴人之父曾新鵠於取得第219、220地號等2筆交換地（
    已於68、76年間分別暫登記為訴外人林傳金之女林枝美之名
    義，以便隨時履行交換登記義務）後，即作擴建家族製茶工
    廠出入口及門面用，至於另筆第200地號交換地則早經交換
    人即訴外人曾新鵠主導出售予他人並由訴外人林枝美以所有
    人名義完成移轉登記義務在案，被上訴人亦於原審時自認：
    「我家是做茶葉、林家是做草繩，所以兩造先人，因為工作
    需要，所以交換部分土地使用，只是交互使用，所有權沒有
    變動，後來茶廠也沒有開了，交換的目的已經消滅了」等語
    ，核與證人己○○之證詞相符，顯然訴外人曾新鵠與訴外人
    林傳金確有交換土地之協議，被上訴人雖否認土地交換證書
    之真正，惟該證書紙質發黃，且因年代久遠，致有破損，惟
    仍能辨識其內容，交換證書即是土地交換協議之書面，被上
    訴人否認其真正，實不足取。
３、又依該土地交換證書第1條明確載明「峨眉鄉○○段第196番
    之2，因內割出... 額此係曾新鵠交換與林傳金取得之份額
    。」、第3條載明：「... 林傳金土地與曾新鵠取得掌管」
    、第4條：「曾新鵠之土地與林傳金... 互相交換足訖，...
    。」可證顯然訴外人林傳金與曾新鵠係土地所有權之交換，
    而非使用權之交換，至於何以未為移轉登記，乃雙方權利義
    務之未行使，究不能以未為移轉或訴外人林傳金將其中1筆
    交換土地過戶他人，即謂無交換土地所有權之事實，即使訴
    外人林傳金將交換之土地移轉他人，亦屬債務不履行之問題
    ，而不能藉以否認本件訴外人林傳金與曾新鵠確實有訂立土
    地交換之事實。
４、訴外人林傳金於39年間承受系爭土地之初先作為製造草繩業
    場所之用，及至46年間改建為木造之富興戲院，從事影戲業
    數年，嗣戲院因颱風來襲倒塌始回復作為耕地並種植蔬菜兼
    養豬場之用近18年，迨至69年間因念及上訴人之需乃經被上
    訴人之同意，始移轉使用權供上訴人作興建房屋之用，其占
    用系爭土地係善意受讓自有權讓與之人。
５、系爭土地被上訴人於46年間亦出具土地使用權同意書同意訴
    外人林傳金使用系爭土地，69年上訴人在系爭土地上興建房
    屋時，被上訴人亦曾出具同意書供上訴人使用系爭土地，被
    上訴人雖否認其於上訴人建築房屋時，有提出同意書予上訴
    人，俾便上訴人申請建築云云。惟查，上訴人係在69年申請
    於第196之13地號建築農舍使用，當時離上訴人於47年由其
    父曾新鵠贈與系爭土地已過了22年，而被上訴人係23年6月
    出生，46年受贈系爭土地時年23歲，實無不知其父曾新鵠贈
    與土地之理，更何況訴外人曾新鵠於50年即去世，兄弟間遺
    產必做分配，其焉有不知其父已於去世前4年將系爭土地贈
    與給他之理，是其供稱不知其父有將土地贈與給他，而係於
    87年聽其五哥說要將土地過戶給訴外人林枝美才知道擁有系
    爭土地，顯然不合常理，被上訴人至少於其父於50年過世時
    即已知其擁有系爭土地，而於上訴人69年興建建物時，被上
    訴人已46歲，因已知悉其父曾新鵠已將系爭土地與訴外人林
    傳金交換，所以於原審時方供稱知道土地交換事宜，故其願
    於69年在建築同意書上蓋章，始符情理，其臨訟故稱不知有
    該同意書，非其親自簽章，顯與常理有違。上訴人占用系爭
    土地係因善意受讓該自有合法占有系爭土地權利之人林傳金
    及其繼承人林枝美之授權，自非屬無權占用。並聲明：(一)原
    判決廢棄；(二)被上訴人在第一審之訴駁回；(三)第一、二審訴
    訟費用由被上訴人負擔。
二、程序方面：
(一)、按當事人死亡者，訴訟程序在有繼承人、遺產管理人或其他
    依法令應續行訴訟之人，承受其訴訟以前當然停止；又第16
    8條至第172條及前條所定之承受訴訟人，於得為承受時，應
    即為承受之聲明；聲明承受訴訟，應提出書狀於受訴法院，
    由法院送達於他造，民事訴訟法第168條、第175條第1項、
    第176條分別定有明文。經查，被上訴人原為曾泉嶽，嗣於
    訴訟進行中94年10月18日死亡，其繼承人分別為巳○○○、
    戊○○、辛○○、辰○○等，此有戶籍謄本4份為證，被上
    訴人曾泉嶽之繼承人並具狀聲明承受訴訟，於法尚無不合，
    應予准許。
(二)、次按當事人得於訴訟繫屬中，將訴訟告知於因自己敗訴而有
    法律上利害關係之第三人。告知訴訟，應以書狀表明理由及
    訴訟程度提出於法院，由法院送達於第三人。前項書狀，並
    應送達於他造。受告知人不為參加或參加逾時者，視為於得
    行參加時已參加於訴訟，準用第63條之規定。又參加人對於
    其所輔助之當事人，不得主張本訴訟之裁判不當，民事訴訟
    法第63條第1項前段、第65條第1項、第66條、第67條分別定
    有明文。查系爭土地之登記名義人原為訴外人曾新鵠，其後
    雖將系爭土地贈與並移轉登記予被上訴人於，惟其與訴外人
    林傳金間究竟有無土地交換之協議？該協議之性質為何？訴
    外人曾新鵠之繼承人是否應繼受該等交換土地協議之權利義
    務負擔？上開重要爭點之認定，再再均與訴外人曾新鵠之繼
    承人有關，堪認訴外人曾新鵠之繼承人就本件訴訟有法律上
    之利害關係，被上訴人具狀聲請告知訴訟，於法自屬有據，
    應予准許。
三、實體部分：
(一)、兩造不爭執之事項：被上訴人主張系爭土地原為其父曾新鵠
    所有，40年間訴外人曾新鵠贈與予被上訴人並辦理移轉登記
    ，上訴人在系爭土地上搭蓋加強磚造、鐵皮磚造房屋各1 棟
    及圍籬等地上物之事實，業據其提出土地登記謄本1份、照
    片2幀等為證，並經原審會同新竹縣竹東地政事務所人員到
    場勘測無誤，製有勘驗筆錄及複丈成果圖在卷可稽，復為上
    訴人所不爭執，堪信為真實。
(二)、被上訴人主張上訴人係無權占有，此為上訴人所否認，辯稱
    ：系爭土地係訴外人林傳金以其所有之第220地號土地及訴
    外人何阿貞所有之第219地號土地，與訴外人曾新鵠交換而
    來，第219、220地號土地嗣後移轉登記予訴外人林枝美，訴
    外人林枝美復於69年間系爭土地之使用權售予伊，伊係自有
    權占有之人繼受取得系爭土地，自非無權占有等語。是本件
    應審究者，應為：(1)訴外人曾新鵠與訴外人林傳金間就系爭
    土地與第219、220地號土地，究有無土地交換之合意？(2)該
    合意交換土地之性質為何？(3)訴外人曾新鵠將系爭土地贈與
    移轉登記予被上訴人，被上訴人是否須繼受系爭土地交換予
    他人占有之義務？(4)上訴人對於被上訴人可否主張有權占有
    ？玆分敘如下：
１、按私文書經他造否認者，固應由舉證人證其真正，但如係遠
    年舊物，另行舉證實有困難，法院非不得依經驗法則，依全
    辯論意旨，判斷其真偽（最高法院85年度台上字第1837號、
    83年度台上字第2247號裁判意旨參照）。本件上訴人主張訴
    外人曾新鵠與訴外人林傳金就系爭土地於39年間，有交換使
    用之合意一節，提出土地交換證書（含譯文）1紙為證，被
    上訴人就上訴人所提出之土地交換證書否認為真正，依前開
    說明，自應由上訴人負舉證證明之責。
２、證人即目前實際使用第219、220地號土地之訴外人曾新鵠之
    繼承人之一己○○於原審時證述：「依照書面資料，曾新鵠
    有拿系爭土地與林傳金交換，曾新鵠就用換得之土地開設製
    茶工廠，但是茶廠目前沒有使用，還是有開放參觀，目前由
    我管理中。」等語（見原審卷第77頁），又證人即訴外人林
    傳金之繼承人林枝美於本院行準備程序時證述：39年時，伊
    父親林傳金與曾新鵠交換土地，曾新鵠工廠的前面第219、
    220地號土地二筆原來是林傳金的，由伊繼承，曾新鵠交換
    土地作茶工廠，現在是己○○在使用，林傳金在伊15歲時在
    交換的土地上蓋富興戲院，17歲時蓋好，20歲時因為颱風，
    戲院就倒掉了，富興戲院所在位置就是上訴人蓋房子的土地
    ，是伊父親與訴外人曾新鵠交換來的等語（見本院94年6月
    20 日準備程序筆錄），復參以上訴人提出之營造執照申請
    書、台灣省影戲業登記證及照片等觀之（見原審卷第68至70
    頁），訴外人林傳金確曾於46年間，在系爭土地上建造戲院
    ，而上訴人所稱原為訴外人林傳金所有之第219、220地號土
    地，目前猶仍提供予訴外人己○○作為茶工廠管理使用，亦
    核與證人所述及土地使用之現狀互核相符，又被上訴人於本
    院行準備程序並陳述：還住在老家時就有茶廠，位置沒有變
    過等語（見本院94年5月6日準備程序筆錄），是兩造之先人
    即訴外人曾新鵠與林傳金間確有交換土地利用之事實，應堪
    認定。
３、至被上訴人主張土地交換證書上訴外人曾新鵠之印章不符，
    其真實性存疑一節，查上訴人於本院審理時陳報訴外人己○
    ○占用第219、220地號土地之面積分別為45、40平方公尺（
    見95年7月12日民事陳報狀），即訴外人己○○占用第219、
    22 0地號土地約25.7125坪（ (45+40)x0.3025=25.7125），
    核與土地交換證書第3條所載「竹東區峨眉鄉第219番、第
    220 番2筆林傳金土地內割出一部26坪與曾新鵠取得掌管」
    等情相符，又該紙土地交換證書原本於本院行準備程序時當
    庭勘驗：紙張泛黃，年久破損等情，此有本院94年5月6日準
    備程序筆錄1份在卷為憑，上訴人所提土地交換證書顯非臨
    訟杜撰，其據以主張訴外人曾新鵠、林傳金曾有土地交換之
    協議，尚非無憑，訴外人曾新鵠之印章縱有不符之情事，兩
    造之先人既有交換土地利用之事實，所利用之部分亦與土地
    交換證書之記載相符，衡以經驗法則，該土地交換證書尚非
    虛構，堪可信為真實。
４、上訴人之先祖林傳金與被上訴人之父曾新鵠就系爭土地與第
    219、220地號土地有如原審卷附土地交換證書所載之約定交
    換土地之情事，已如前述，交換土地之面積，就系爭土地而
    言，土地交換證書並未明確記載數額，依據土地登記謄本之
    記載，第196之13地號面積為521平方公尺，第196之12地號
    土地面積為951平方公尺，上訴人實際占用之部分亦達212平
    方公尺（見原審囑託新竹縣竹東地政事務所92年11月3日測
    繪之複丈成果圖）相較於第219、220地號土地圖面登記面積
    分別為45、48平方公尺，此有上訴人所提上開地號土地人工
    登記謄本供參，而訴外人己○○實際使用之部分則分別為45
    、40平方公尺，系爭土地與第219、220地號土地，無論登記
    面積或實際使用之面積，均相差甚大，況兩造迄未就約定交
    換之土地辦理移轉登記，甚且各自移轉予他人，核其性質，
    實難認訴外人曾新鵠與林傳金交換土地，係基於互為買賣之
    意思表示，上訴人雖主張係因地目不同，經濟利用價值有所
    差異，才導致交換土地之面積迥異，然並未提出其他事證以
    供本院參酌，無足憑採。
５、又按交換土地使用，係一方以自己所有或有權使用之土地換
    與他方使用為對價，而使用向他方換來之土地，其性質屬於
    互為租賃關係，最高法院88年台上字第2805號固著有判決可
    資參考，然本件兩造先人所交換使用之土地，面積比例相差
    懸殊，兩造復未提出相互使用他造土地之對價係屬相當之資
    料酌參，本院即無從認定該土地交換使用之性質係互為租賃
    關係，而上開土地交換之約定，參諸證人己○○、林枝美所
    述，初始訂定土地交換證書，訴外人曾新鵠之目的係為供做
    茶工廠使用，訴外人林傳金係為製作草繩，第219、220地號
    土地目前仍由訴外人己○○管理茶工廠使用中等情，被上訴
    人對於其父親曾新鵠曾蓋有茶工廠一事亦不爭執，核其性質
    ，應屬為特定目的之需要，而將土地交付他方，無償借與他
    方使用之互為使用借貸關係。是訴外人曾新鵠、林傳金就系
    爭土地與第219、220地號土地之交換利用，屬互為使用借貸
    關係，應類推適用民法第464條以下使用借貸之相關規定。
６、再按稱使用借貸者，謂當事人一方以物交付他方，而約定他
    方於無償使用後返還其物之契約，又繼承人自繼承開始時，
    除本法另有規定外，承受被繼承人財產上之一切權利、義務
    ，民法第464條、第1148條本文規定甚明。查訴外人曾新鵠
    與林傳金間就系爭土地有使用借貸之法律關係關係存在，已
    如前述，推而論之，訴外人曾新鵠負有將系爭土地交付訴外
    人林傳金使用之義務，訴外人林傳金使用系爭土地，對訴外
    人曾新鵠而言，自屬有權占有，此乃法理之當然，而訴外人
    曾新鵠於50年4月間死亡時，迄未終止與訴外人林傳金就系
    爭土地之使用借貸關係，是被上訴人既為訴外人曾新鵠之繼
    承人之一，復無拋棄繼承或限定繼承等情事，自應概括承受
    訴外人曾新鵠財產上之一切權利、義務，就系爭土地而言，
    即需容忍訴外人林傳金使用系爭土地，非謂訴外人曾新鵠於
    40 年9月19日將系爭土地贈與移轉登記予被上訴人，被上訴
    人即得不受繼承效力之拘束。
７、末按所謂占有連鎖，抽象而言需具備3個要件：(1)中間人對
    於所有人須有合法占有權源；(2)第三人須自中間人基於一定
    法律關係（尤其是債之關係），取得占有之權利；(3)需中間
    人得將直接占有移轉與第三人（參見王澤鑑著，民法學說與
    判例研究第7冊，82年4月2版，第82頁）。換言之，若現實
    占有人基於一定法律關係，自有權占有人處繼受其占有，該
    現實占有人得超越債之相對性向所有人主張其為有權占有。
    查訴外人林傳金就系爭土地，對於被上訴人有合法占有之權
    源，已如前述，復參以上訴人供稱：「（土地原來是何人在
    使用？）我親家林傳金在用。」、「（他在用後來為何變成
    你在用？）因為戲院是林傳金，後來倒掉了，我弟弟給林傳
    金的女兒招贅，因為這樣的關係，他才把土地給我使用。」
    、「（你的意思是林傳金將系爭土地交給你，同意你去使用
    該土地？）是。」、「（你使用該土地有無拿錢給林傳金？
    ）很少，沒拿什麼錢，上面種的菜拿一些給他。」、「（有
    價值的就會拿給他，沒什麼價值的就沒有拿給他，我種的東
    西多少都會給他。」等語（見本院94年5月6日準備程序筆錄
    ），又證人林枝美證述：「（上訴人為何在系爭土地上蓋房
    子？）因為我先生在60年入贅，我婆婆住在很鄉下，回去很
    不方便，上訴人說要在那邊蓋房子居住，當時我父親還在，
    他叫上訴人過來住。」、「我繼承是繼承全部的土地，全部
    登記我名字。」等語（見本院94年6月20日準備程序筆錄）
    ，是訴外人林傳金基於與被上訴人之父曾新鵠間使用借貸關
    係取得合法占有系爭土地之權源，復基於一定法律關係，將
    系爭土地之占有移轉予上訴人，上訴人直接自訴外人林傳金
    、其繼承人林枝美處受讓系爭土地之占有，並在系爭土地上
    建築房屋而現實占有之，姑不論訴外人林傳金當初所約定使
    用系爭土地之目的是否已完成，或有無經過訴外人曾新鵠或
    其全體繼承人之同意，允許上訴人使用系爭土地，在貸與人
    即訴外人曾新鵠（訴外人曾新鵠死亡後即由其全體繼承人繼
    承）未依法終止使用借貸契約前，上訴人自得本於其受讓有
    權占有者之權源，超越債之相對性而向被上訴人主張有權占
    有，是上訴人主張其非無權占有系爭土地，堪予採信。
８、綜上，上訴人固有占用被上訴人所有之系爭土地搭建房屋，
    惟其非屬無權占有，從而，被上訴人主張依民法第767條之
    規定，請求上訴人拆屋還地即無理由，應予駁回。原審為被
    上訴人勝訴之判決，並依職權宣告假執行，容有未洽，上訴
    人上訴意旨指摘原判決不當，求予廢棄改判，為有理由，自
    應由本院予以廢棄改判，如主文第二項所示。
四、本件事證已臻明確，兩造其餘攻擊防禦方法、舉證，經本院
    審酌後，核與判決結果無影響，毋庸一一論列，附此敘明。
五、據上論結，本件上訴為有理由，依民事訴訟法第436條之1第
    3 項、第450條、第463條、第85條第1項，判決如主文。
中    華    民    國    95    年    10    月    31    日
                民事第一庭    審判長法  官   王銘勇
                                    法  官   王佳惠
                                    法  官   蔡欣怡
以上正本係照本做成。
不得上訴
                                    書記官   王恬如
中    華    民    國    95    年    10    月    31    日


司法院資訊處製作；財團法人民間司法改革基金會備份。
